臺灣高等法院臺南分院刑事判決
　　　　　　　　　　　　　　　　 94年度上訴字第731號　Ａ
上　訴　人
即　被　告　丁○○
　　　　　　　　　　另案在臺灣臺南監獄臺南分監執行中
指定辯護人　本院公設辯護人　戊○○
上列上訴人因強盜案件，不服臺灣臺南地方法院94年度訴字第79
號中華民國94年6月14日第一審判決（起訴案號：臺灣臺南地方
法院檢察署93年度營偵字第1246號），提起上訴，本院判決如下
：
    主  文
原判決撤銷。
丁○○共同竊盜，因脫免逮捕，而當場施以強暴，處有期徒刑伍
年。扣案寶特瓶壹個沒收。
    事  實
一、丁○○於民國九十一年間，因竊盜案件（下稱Ａ罪），經臺
    灣嘉義地方法院以九十一年度簡字第二八一號判處有期徒刑
    三月，於九十一年四月四日確定；又因違反毒品危害防制條
    例案件（下稱Ｂ罪），經臺灣臺南地方法院以九十一年度訴
    字第三一二號判處有期徒刑十月，於九十一年五月二十四日
    確定。嗣經臺灣臺南地方法院以九十一年度聲字第一四九五
    號裁定Ａ、Ｂ二罪應執行有期徒刑一年確定，並於九十二年
    十一月二十一日執行完畢出監（惟未構成累犯，詳如後述）
    。丁○○於九十二年間，又因竊盜案件（按檢察官以強盜案
    件起訴，下稱Ｃ罪），經臺灣臺南地方法院以九十二年度訴
    字第一一五一號判處有期徒刑一年，於九十三年八月三十日
    確定，嗣因執行無著而遭通緝。其為警緝獲後，臺灣臺南地
    方法院乃以九十三年度聲字第一六八七號，裁定Ａ、Ｂ、Ｃ
    三罪應執行有期徒刑二年確定。因丁○○於通緝期間犯竊盜
    案件（下稱Ｄ罪），經臺灣臺南地方法院以九十三年度簡字
    第二二一六號判處有期徒刑三月，自九十三年十一月三十日
    入監執行Ｄ罪之徒刑，至九十四年二月二十八日執行完畢。
    復自九十四年三月一日起，執行Ａ、Ｂ、Ｃ三罪之有期徒刑
    二年，現仍在執行中，故未構成累犯。
二、丁○○於九十三年十月四日凌晨一時三十分許（起訴書及原
    審誤載為二時許），與不詳姓名年籍之成年男子，共同基於
    意圖為自己不法所有之犯意聯絡，共同騎乘車牌號碼數字為
    102之機車，前往隔壁村莊之臺南縣後壁鄉茄苳村下茄苳五
    八之二三號土地公廟旁之空地，由該不詳姓名人士騎乘機車
    在旁把風接應，丁○○則打開甲○○所有車號N3─0852號自
    用小貨車之汽油蓋，將自備之塑膠水管（未扣案）放入油箱
    中吸取汽油，再以水管連接油箱及其所有之統一麥飯石裝礦
    泉水之寶特瓶，竊取小貨車內之汽油，已有部分汽油流入該
    寶特瓶，該部分汽油已置於丁○○實力支配之下，惟尚未裝
    滿之際，遭甲○○及其兒子乙○○當場發覺。丁○○未及逃
    逸，而為甲○○及乙○○壓制在地，該名不詳姓名人士見狀
    旋即騎乘機車逃逸，甲○○則立即報警。約十分鐘後，該名
    逃逸之不詳姓名人士復騎乘機車返回現場，另有二名不詳人
    士駕駛小貨車跟隨而來，丁○○見狀，為脫免逮捕，竟對著
    前來之人大叫「他們已經報警了，趕快逃跑，要撞死他們」
    等語。騎乘機車之人遂持鐵製警棍（未扣案）往甲○○頭部
    猛擊數下，駕駛小貨車之人則駕駛該車衝撞甲○○及乙○○
    ，以此方式，當場施以強暴。幸甲○○及時以其所有之鋁棒
    架開警棍，並與乙○○放開丁○○後跳開閃躲而未受傷，丁○○則趁機與該三人逃離現場。嗣經警依甲○○與乙○○之
    描述，始循線查知上情。
三、案經甲○○及乙○○二人訴由臺南縣警察局白河分局報請臺
    灣臺南地方法院檢察署檢察官偵查起訴。
    理  由
一、按刑事實務上之對人指認，乃犯罪後，經由被害人、共犯或
    目擊之第三人，指證並確認犯罪嫌疑人之證據方法。現行刑
    事訴訟法並無關於指認程序之規定，如何由證人正確指認犯
    罪嫌疑人，自應依個案之具體情形為適當之處理，法務部及
    司法警察主管機關對於指認程序所訂頒之相關要領規範，或
    學者發表之指認原則，無非提供辦案人員參考之資料，故證
    人之指認程序與相關要領規範不盡相符時，尚難謂係違反法
    律位階之「法定程序」，遑論學者個人發表之指認原則。況
    指認之程序，固須注重人權之保障，亦需兼顧真實之發現，
    確保社會正義實現之基本目的。如證人於審判中，已依人證
    之調查程序，陳述其出於親身經歷之見聞所為指認，並依法
    踐行詰問之程序後，綜合證人於案發時停留之時間及所處之
    環境，足資認定其確能對被告觀察明白，認知被告行為之內
    容，該事後依憑個人之知覺及記憶所為之指認客觀可信，並
    非出於不當之暗示，亦未違悖通常一般日常生活經驗之定則
    或論理法則，又非單以證人之指認為被告論罪之唯一依據時
    ，自不得僅因證人之指認程序與相關要領規範或其他學者個
    人之見解未盡相符，遽認其無證據能力。（最高法院94年度
    台上字第3307號判決參照）。本件公設辯護人於辯護書質疑
    是否合乎程序指認，揆諸上開說明，法務部及司法警察主管
    機關對於指認程序所訂頒之相關要領規範，無非提供辦案人
    員參考之資料，縱證人之指認程序與相關要領規範不盡相符
    時，尚難謂係違反法律位階之「法定程序」，本件證人於審
    判中所為之指認與警訊中之指認並無二致，該警訊中之指認
    即有相當可信之情況，可為佐證，難遽認無證據能力，原判
    決固以不論證人有無依該上開程序指認，於其證據能力之有
    無，均無影響，惟又以被告既未依刑事訴訟法第一百五十九
    條之五第一項規定，表明同意證人於警詢中所為之指認供述
    ，則上開證人於警詢中之供述，自屬傳聞證據而無證據能力
    ，將本件警訊與審理中所為相同陳述，強分為二，逕適用刑
    事訴訟法第一百五十九條之五第一項規定，排除警訊之證據
    能力，亦有未洽。
二、訊據被告丁○○矢口否認上揭犯行，辯稱：伊當天在家中睡
    覺，沒有去案發現場偷汽油云云，惟查：證人於偵審中之證
    述與警訊中並無二致，本院認為可為被告犯罪之證據。
    (一)按證人對被告之指認（包括描述被告之長相、衣著、身形
      、指認被告是否為犯案之人等等），核其性質應屬供述證
　　　據。而我國現行刑事訴訟法對於供述證據證據能力之排除
  　　，係採相對排除主義。準此，證人甲○○及乙○○於原審
      中指認被告之供述，依同法第一百五十九條之一第一項反
      面解釋，自得作為證據，僅證明力強弱問題而已。
　　(二)證人審理中之指認供述，足以證明行竊者係被告本人。
    (1)證人甲○○於原審證述：案發當時，有人在偷我們貨車的
      汽油，我們有抓到其中一人，他被我和我兒子乙○○壓制
      在地下，我們有面對面，我們將他壓制在地下約五分鐘左
      右等語。經檢察官訊以：那個人是否就是被告丁○○，證
      人甲○○回頭檢視被告後，亦確認就是在座的被告（詳原
      審卷58、59頁）。證人乙○○於原審亦證稱：案發當時，
      我和父親甲○○一起將歹徒壓制在地下，時間約三、五分
      鐘，我本身沒有近視，有看清楚歹徒的長相，就是在場的
      被告等語（詳原審卷63、64、66頁）。佐以台南縣警察局
      白河分局受理各類案件紀錄表（本院卷第66頁）所載案發
      時間93年10月4日1時30分，報案時間1時35分，1時35分派
      遣警員郭鴻勳，1時39分到達現場，2時處理完畢，再由證
      人前開證述，可知案發當時，證人父子將行竊者壓制在地
      下，時間約五分鐘之久，證人又在面對面的近距離下，目
      擊行竊者之容貌，則證人二人證稱可清楚看到行竊者容貌
      乙情，確屬有據而可採信。
    (2)況證人甲○○就行竊者之特徵，更具體證述：被我們壓制
      在地上的人，瘦瘦的，身高比我矮，應該有到我肩膀左右
      ，帶著一支眼鏡等語，並當場回頭檢視指認該人就是在場
      之被告（詳原審卷 59、60 頁）。經原審當庭勘驗結果，
      被告身高超過證人甲○○肩膀一點，約到證人甲○○嘴巴
      之位置；另被告於開庭時，亦自承其一直有配戴眼鏡（詳
      原審卷 61、65 頁）。是證人甲○○就行竊者特徵所為之
      描述，在在均與被告之特徵相符。
    (3)然須進一步釐清者，則係案發當時之照明度如何。證人甲○○於原審證稱：現場有一般的水銀路燈，當時很亮，路
      燈距離約十二、三台尺，附近的照明亮度，可以看清楚停
      放在我們身旁的機車車牌等語，核與證人乙○○所述相符
      （詳原審卷 59、60、64 頁）。從而，本案發生時間，縱
      係在凌晨二時許之夜間，然現場附近既有水銀路燈照明，
      證人又係在面對面之近距離下目擊行竊者之容貌，實足以
      排除證人甲○○及乙○○誤認之可能。是原審綜合上開各
      種客觀因素加以判斷，認證人甲○○及乙○○於審理中指
      認被告為行竊者之供述，要無可疑。被告空言否認其並非
      行竊之人，辯稱其當晚在家中睡覺云云，無足憑採。
    (三)又證人甲○○及乙○○於原審審理中，就壓制被告後之情
      形證稱：我們將被告壓制在地下，另一人騎機車逃走了，
    　五分鐘之後，騎機車逃走之人另外找人開著小貨車過來，
      ，被告說「他們已經報警了，趕快把他們撞死！」，騎機
      車的人就拿著一個三節警棍打甲○○，甲○○拿鋁棒球棍
      擋開，開小貨車的人就開車要衝撞我們，我們為了閃躲，
      才讓被告趁機逃跑等語（詳原審卷 58、65 頁）。由證人
      前開證述，足證被告當場確有呼喊要求同夥對證人二人施
      以強暴，而其同夥亦配合要求，分別以持棍毆打及駕車衝
      撞之方式，對證人二人施以強暴。是被告與其同夥有對證
      人當場施以強暴，亦可認定。
    (四)末查，證人乙○○於原審證稱：我們看到時，小偷正在以
      塑膠水管吸取汽油，水管尚連接著油箱及寶特瓶，當時寶
      特瓶內已經有裝油，差不多有半桶，小偷看到我們以後，
      才趕快跑走，連寶特瓶都打翻掉沒有拿等語（詳原審卷
      100頁）。基此，由被告竊行遭人查覺時，其用以竊取汽
      油之塑膠水管尚連接著貨車油箱，而油料仍持續流進寶特
      瓶內乙情，足認被告竊油之行為正在進行中，被告已將所
      竊取之汽油完全置於其實力支配之下，雖未裝滿即遭人查
      覺，被告竊行仍應認既遂，被告對證人施以強暴，係在行
      竊得手後無訛。
    (五)又被告在原審雖請求調閱案發現場路口之監視錄影帶，惟
      證人即警員丙○○於原審證稱案發現場並無監視器，是原
      審無從加以調查；另本件雖未在寶特瓶上採集到被告之指
      紋，然指紋是否能確切採集，與被告有無載手套或寶特瓶
      保存之狀態攸關，本件未在寶特瓶上採集到被告之指紋，
      主要原因係汽油已漏出，致寶特瓶上之指紋均被揮發流失
      ，形同洗滌過，致無法採集任何人之指紋，此有證人丙○○到院證述明確（本院卷第58頁），另辯護人雖辯稱：指
      認後為何15日後才去拘提被告？證人丙○○到院證述「因
      為當時我們還要作其他資料，到他家找不到他，等到十五
      天後才找到被告，在十五天內這段時間有多次去找他，都
      找不到。」（本院卷第57頁）。況本件業據證人甲○○及
      乙○○證述綦詳（警卷93年10月5、19、20日筆錄、偵卷
      第69至73頁、原審卷第56至61頁、61至66頁、99至100 頁
      ），事證已臻明確，縱未在寶特瓶上採集到被告之指紋，
      亦不足以作為有利被告之認定，附此敘明。
三、按刑法準強盜罪，係以竊盜或搶奪為前提，在脫免逮捕之情
    形，其竊盜或搶奪既遂者，即以準強盜既遂論，如竊盜或搶
    奪為未遂，即以強盜未遂論（最高法院六十八年台上字第二
    七七二號判例意旨參照）。查本件被告已著手竊取汽油，惟
    因遭人查覺，其因脫免逮捕而與共犯當場實施強暴行為，應
    以強盜既遂論。故核被告所為，係犯刑法第三百二十九條、
    第三百二十八條第一項之準強盜既遂罪。被告就其竊油犯行
    ，與不詳姓名之人有犯意聯絡及行為分擔，應論以共同正犯
    。至於公訴意旨雖認被告所為，係犯刑法第三百三十條第一
    項之結夥三人加重準強盜罪。惟被告竊行遭人查覺時，在場
    者僅有被告與另名共犯，其餘前來救援被告之人，係在被告
    行竊後方趕至現場乙節，業據證人甲○○及乙○○證述在卷
    。是被告所為，應係普通準強盜罪，且本案亦已經原審及本
    院到庭檢察官當庭變更起訴法條。
四、原審予以論罪科刑，固非無見，但查：刑法上竊盜罪既遂未
    遂區分之標準，係採權力支配說，即行為人將竊盜之客體，
    移入一己實力支配之下者為既遂，若著手於竊盜，而尚未脫
    離他人之持有，或未移入一己實力支配之下者，則為未遂。
    （最高法院84年度台上字第2256號判決參照）。原判決以被
    告竊行遭人查覺時，其用以竊取汽油之塑膠水管尚連接著貨
    車油箱，而油料仍持續流進寶特瓶內乙情，認被告竊油之行
    為正在進行中，被告尚未將所竊取之汽油完全置於其實力支
    配之下，而認被告竊行應認僅至未遂之階段，容有誤會，按
    油料既已流進被告所自備之寶特瓶內，則已完全置於其實力
    支配之下，依上開說明，應屬既遂。(二)被告所有塑膠水管雖
    未扣案，但是否已滅失，原判決未說明何以未沒收之理由，
    尚有未洽。被告上訴意旨，猶執前詞，否認犯罪，雖不足採
    ，惟原判決既有可議，自屬無可維持，應由本院將原判決撤
    銷改判。爰審酌被告犯罪之動機係貪圖小利，其竊行遭被害
    人查覺並制伏後，竟僅為求逃脫，而要求共犯及前來救援之
    人，以駕車衝撞之方式，對被害人施加強暴，手段惡劣，且
    犯罪後矢口否認犯行，態度不佳等一切情狀，量處如主文第
    2項所示之刑，以示懲儆。又扣案寶特瓶一個，依證人之證
    述，可認係被告所有供犯罪所用之物，爰依法沒收之。塑膠
    水管並未扣案，亦無從得知是否已滅失，為避免執行困難，
    爰不諭知沒收，另鋁棒一支為被害人所有，自非犯罪所用，
    應發還被害人，又本件因原審判決適用法條不當而撤銷改判
    ，自得諭知較重之刑度，併此敘明。
據上論結，應依刑事訴訟法第369條第1項前段、第370條後段、
第364條、第299條第1項前段，刑法第28條、第329條、第328條
第1項、第38條第1項第2款，判決如主文。
本案經檢察官劉得鉦到庭執行職務。
中　　華　　民　　國　　94　　年　　9 　　月　　13　　日
                  刑事第六庭    審判長法　官  蔡崇義
                                      法　官　董武全
                                      法　官　侯明正
以上正本證明與原本無異。
如不服本判決，應於收受本判決後十日內向本院提出上訴書狀。
其未敘述上訴理由者並得於提起上訴後十日內向本院補提理由書
狀（均須按他造當事人之人數附繕本）「切勿逕送上級法院」。
　　　　　　　　　　　　　　　　　　　書記官　李育儒
中　　華　　民　　國　　94　　年　　9 　　月　　14　　日
附錄法條：
刑法第329條
竊盜或搶奪，因防護贓物、脫免逮捕或湮滅罪證，而當場施以強
暴脅迫者，以強盜論。
刑法第328條第4項、第1項
意圖為自己或第3人不法之所有，以強暴、脅迫、藥劑、催眠術
或他法，至使不能抗拒，而取他人之物或使其交付者，為強盜罪
，處五年以上有期徒刑。
第 1 項及第 2 項之未遂犯罰之。
